ACORDAO-COMPLETO-2569237

ACÓRDÃO 533/2023 ATA 11/2023 - PLENÁRIO

VISTOS, relatados e discutidos estes autos de representação formulada pelo Ministério Público junto ao TCU (MPTCU) a respeito de possível irregularidade ocorrida na Polícia Federal (PF) , relacionada ao uso indevido de aeronave,
ACORDAM os Ministros do Tribunal de Contas da União, reunidos em sessão do Plenário, ante as razões expostas pelo Relator, em:
9.1. conhecer a presente representação, com fundamento nos artigos 235 e 237, inciso III e parágrafo único, do Regimento Interno do Tribunal de Contas da União (RI/TCU) e no art. 103, §1º, da Resolução TCU 259/2014, para, no mérito, considerá-la improcedente;
9.2. informar ao representante, à Polícia Rodoviária Federal e à Polícia Federal acerca deste acórdão; e
9.3. arquivar os autos, nos termos do art. 169, inciso V, do Regimento Interno do TCU.

Representação a respeito de possível irregularidade ocorrida na Polícia Federal, relacionada ao uso indevido de aeronave da corporação.

Departamento de Polícia Federal.

3. Interessados/Responsáveis: não há.

13.1. Ministros presentes: Bruno Dantas (Presidente), Walton Alencar Rodrigues, Benjamin Zymler (Relator), Vital do Rêgo, Jorge Oliveira, Antonio Anastasia e Jhonatan de Jesus.
13.2. Ministros-Substitutos presentes: Augusto Sherman Cavalcanti, Marcos Bemquerer Costa e Weder de Oliveira.

BENJAMIN ZYMLER

Trata-se de representação formulada pelo Ministério Público junto ao TCU (MPTCU) a respeito de possível irregularidade ocorrida na Polícia Federal (PF) , relacionada ao uso indevido de aeronave da corporação para transportar policiais rodoviários federais de Brasília/DF para Florianópolis/SC a fim de que eles pudessem participar de evento comemorativo dos 94 anos de criação da Polícia Rodoviária Federal (PRF) .
2.	A suposta irregularidade foi noticiada em matéria jornalística publicada, nos termos que se seguem, no portal da revista Veja, peça 2, p. 2:
"PF leva policiais rodoviários de jatinho para festa em Santa Catarina
Servidores participaram da comemoração de 94 anos da PRF, em Florianópolis, no último dia 30.
Documento do Ministério da Justiça e da Segurança Pública obtido pelo Radar mostra que, no último dia 30 de junho, pelo menos 30 policiais rodoviários federais usaram jatinhos da Polícia Federal para irem a uma festa de 94 anos da PRF, em Florianópolis"  (grifou-se) .
3.	O representante assim se manifestou acerca dos fatos:
"O fato denunciado pela revista Veja envolve flagrante afronta ao princípio da moralidade administrativa, previsto expressamente no caput do artigo 37 da Constituição. Há de se ter presente, ainda, que, na administração pública, também deve vigorar o princípio da legalidade estrita, igualmente previsto naquele mesmo artigo da CF, o que significa que o gestor público somente pode agir de acordo com os exatos e expressos permissivos previstos em lei. E não consta da lei, obviamente, o permissivo para se fazer uso de aeronave pública para fins estranhos às funções do órgão que detém a sua guarda e por ela se responsabiliza."  (grifou-se) .
4.	A unidade técnica assim se manifestou:
"EXAME TÉCNICO
I.1 - Manifestação da PRF: Não ocorrência de irregularidades. Aderência aos princípios e regras.
A Polícia Rodoviária Federal manifestou-se por meio do OFÍCIO 291/2022/GAB/DG, de 8/8/2022, peça 24, cujas informações constituem as peças 20-21 e 24-29 destes autos.
A PRF esclarece que antecipou as comemorações dos 94 anos da Corporação (dia 24/7) e o dia do policial rodoviário federal (dia 23/7) , para comemorar no dia 30/6, juntamente com a formatura de policiais do curso de formação policial e de cursos de aperfeiçoamento policial. Assim, a cerimônia de 30/6/2022 teria agregado os seguintes eventos, peça 25, p. 5:
 comemoração pelos 94 anos da PRF (antecipado em um mês para congregar aos demais eventos) ;
b) formatura do Curso de Formação Policial da Turma 2022.1, que formou mais 114 policiais rodoviários federais e 14 Guardas Municipais de Palhoça;
c) abertura do Curso de Formação Policial 2022.2, com 688 alunos, de acordo com o Edital Concurso PRF 68, de 7/6/2022, entre os quais dezesseis agentes da Guarda Municipal de Palhoça, onze agentes de instituições internacionais (um Polícia Federal da Argentina, dois Policiais da Bolívia, dois da Polícia Nacional do Equador, dois da Polícia Nacional do Paraguai, dois da Polícia Nacional do Peru e dois da Polícia Nacional do Uruguai) ;
d) formatura concomitante de quatro cursos de aperfeiçoamento profissional, quais sejam:
d.1) 76 Policiais formados no Curso de Operações Policiais - COP, de acordo com Edital 11/2022/UNIPRF, sendo 70 PRFs, 1 DEPEN, 1 PM-MG, 1 PMSP, 2 PC-CE e 1 PC-PB.
d.2) 81 PRFs no Curso de Gestores Operacionais - CGO, de acordo com o Edital 21/2022/UNIPRF;
d.3) 78 PRFs formados no Curso Avançado de Fiscalização de Trânsito - CAFIT, de acordo com o Edital 15/2022/UNIPRF; e
d.3) dezoito policiais formados no Curso de Operador Aerotático - COAT, de acordo com o Edital 25/2022/UNIPRF, sendo dezessete PRFs e um PM-GO.
Segundo a PRF, a diversidade de ações ocorridas no evento demandou reforço de 64 policiais rodoviários federais para atuarem em logística, apresentações, cerimonial, exposições, entre outras atividades, que, por economia (considerando-se os valores com passagens aéreas) , foram transportados em aeronave da Polícia Federal, no âmbito da parceria firmada entre essas instituições.
Assevera que todos os servidores convocados foram empregados em atividades na cerimônia e trabalharam desde a chegada em Florianópolis, dia 29/6, com deslocamento direto do aeroporto para a UniPRF, até os dias seguintes ao evento, 1º e 2/7, pois havia necessidade de desmobilização de toda estrutura do evento.
O órgão entende que as comemorações de aniversário da instituição não fogem à sua finalidade, pois buscam trazer à luz representatividade compartilhada com os atores aos quais servem e com aqueles que nela atuam em prol do seu desempenho regimental e da permanência acessível às gerações futuras. Além disso, o evento proporcionou, também, oportunidade de receber convidados externos e realizar a captação de parceiros para as ações institucionais conjuntas.
Entende que evento comemorativo, como o aniversário da PRF, realizado em momento de formatura de turmas e abertura da turma de curso de formação de policial rodoviário estava em consonância com o entendimento deste TCU, a exemplo do Acórdão 8669/2018-TCU-Segunda Câmara, de relatoria do Ministro Aroldo Cedraz.
Sobre ponto específico da diligência, entende que não houve ilegalidade ou irregularidade na utilização da aeronave da PF para o deslocamento de policiais rodoviários federais convocados pela Diretoria-Executiva da PRF para o evento em Florianópolis em junho de 2022, uma vez que a operação ocorreu com amparo em acordo de cooperação técnica firmado entre as duas instituições, peça 25, p. 8.
Esclarece que não houve inobservância ao princípio da moralidade, pois em momento algum ocorreu desvirtuação de conduta ética por parte da Polícia Federal e da Polícia Rodoviária Federal. Inclusive, como maneira de demonstrar a boa-fé das instituições, informa que no dia 12/6/2022, antes mesmo da intimação da Egrégia Corte de Contas, a PRF encaminhou ofícios ao Subprocurador-Geral do Ministério Público junto ao Tribunal de Contas da União e à Presidência deste TCU para esclarecer os fatos objeto desta representação, peça 25, p. 11.
De acordo  com a PRF, o translado de servidores em aeronave da PF abordado nesta representação não acarretou danos ao erário, pois não há repasse de recursos financeiros no acordo de cooperação técnica firmado com a PF, tampouco houve custos operacionais extraordinários, uma vez que os custos fixos e variáveis, diretos e indiretos que envolvem as diversas necessidades na execução de tarefas, tais como mão de obra, combustível, manutenção, entre outros, são absorvidos pelo desempenho das atividades operacionais que cada partícipe ordinariamente já desenvolve, peça 25, p. 11.
Assim, considerando a magnitude e a importância da solenidade em tela, a PRF solicitou à PF a disponibilização de aeronave para o transporte de servidores que participariam do evento. Os fundamentos utilizados para essa requisição foram as dificuldades orçamentárias; elevado valor de passagens aéreas que dificultaram a presença massiva nesta missão e a parceria entre as instituições via acordo de cooperação 	técnica, cujos custos operacionais da aeronave seriam repassados à Polícia Federal, peça 25, p. 11. 
I.2 - Manifestação da PF: Não ocorrência de irregularidades.
A Polícia Federal manifestou-se por meio do OFÍCIO 737/2022/CGGC/PF, de 5/8/2022, peça 12, cujas informações constituem as peças 12-19 e 22-23, destes autos.
A PF informa que a Instrução Normativa 008/2006-DG/DPF, de 12/9/2005, é o ato normativo que estabelece regras e procedimentos para uso de aeronaves do órgão.
Os fundamentos que levaram à autorização do translado dos policiais rodoviários federais, consoante a CAV/DIREX/PF, expostos no documento referenciado, foram: a) disponibilidade de aeronave; b) inexistência de custos para a PF, tendo em vista que os custos serão ressarcidos; c) apoio à organização integrante do MJSP, em continuidade à parceria existente entre a PF e a PRF, no bojo do Acordo de Cooperação Técnica  firmado em 15/9/2021, no qual há previsão de prestação de apoio logístico operacional mútuo entre os partícipes e; d) existência de demanda por parte da própria PF para o destino solicitado, permitindo aproveitamento de missão, ainda que parcial.
Segundo o órgão, o custo total da utilização da aeronave utilizada no transporte de policiais rodoviários federais, conforme apurado pela CAV/DIREX/PF, totalizou R$ 133.156,48 (cento e trinta e três mil, cento e cinquenta e seis reais e quarenta e oito centavos) . 
Na apuração do valor, considerou-se o fato de que, em um dos voos, a PF aproveitou para transportar 252 (duzentas e cinquenta e duas) pistolas 9mm recentemente adquiridas e destinadas aos servidores policiais da Superintendência Regional da Polícia Federal em Santa Catarina (SR/PF/SC) , conforme registrado nos Despachos DIREX/PF 23329360, CAV/DIREX/PF 23334419, DLOG/PF 23910300, SR/PF/SC 23910716 e NO/DREX/SR/PF/SC 23970553. 
Por último, a PF assegura que, em razão do interesse mútuo, os referidos trechos não foram objeto de pedido de ressarcimento à PRF, conforme Minuta de Ofício CAV/DIREX/PF 24398350 e Anexo I.
I.3 - Análise: Aderência dos atos à legalidade. Não demonstração da economicidade.
O tema central da representação é a possível irregularidade relacionada ao uso indevido de aeronave da PF para transportar policiais rodoviários federais de Brasília/DF para Florianópolis/SC, a fim de que os servidores pudessem participar de evento comemorativo dos 94 anos de criação da PRF.
As regras e procedimentos para o uso de aeronaves no âmbito da PF encontram-se estabelecidas na Instrução Normativa 008/2006-DG/DPF, de 12/9/2006.
Conforme o disposto no art. 11 da IN 008/2006-DG/DPF, cabe ao Diretor-Geral ou ao Diretor-Executivo da PF decidir sobre o embarque de passageiros não integrantes do quadro da PF nas aeronaves da instituição:
Art. 11. A decisão sobre o embarque de outros passageiros não integrantes dos quadros do DPF nas aeronaves pertencentes à sua frota cabe ao Diretor-Geral ou ao Diretor-Executivo, que expedirá comunicação oficial à CAOP transmitindo os dados de qualificação da pessoa, a espécie de transporte requerida e as datas e horários de viagem.
No caso em exame, verifica-se que o transporte de policiais rodoviários federais de Brasília/DF para Florianópolis/SC foi autorizado na reunião entre o Diretor-Executivo da PF e o Coordenador da CAV/DIREX/PF, em 20/6/2022, mediante análise da demanda formulada pela PRF no Ofício 291/2022/GAB/DG, de 7/7/2022, peças 20 e 21.
A solicitação de transporte aéreo feita pela PRF à PF fundamentou-se na necessidade de transportar 64 policiais de Brasília para Florianópolis para eventos a serem realizados nas dependências da Universidade da Polícia Rodoviária Federal - UNIPRF, ou seja, formatura da Turma 1 e a Aula Magna da Turma 2 dos Cursos de Formação - CFP - da PRF em 2022, bem como a comemoração do aniversário de 94 anos da instituição, peça 20.
Nessa cerimônia, a PRF formou cerca de 125 policiais e realizou aula magna para os novos 625 alunos do Curso de Formação da PRF, representando recordes de quantitativo de efetivo da instituição.
Entre as justificativas apresentadas, constam ainda: a necessidade da elevada participação do seu efetivo no evento; dificuldade orçamentárias; elevado valor das passagens aéreas; participação do Ministro da Justiça e Segurança Pública e de outras autoridades federais, estaduais, municipais, militares e civis, que somados aos civis totalizariam mais de 5.000 participantes. 
Sobre os custos envolvidos no transporte aéreo dos policiais, de acordo com as informações encaminhadas pela PF, foram realizados seis voos com itinerários Brasília-Florianópolis/SC e Florianópolis/SC-Brasília, no período de 29/6 a 2/7/2022, totalizando 13:11h, ao custo unitário de R$ 10.095,26 a hora, totalizando R$ 133.156,48.
Além disso, verifica-se que a colaboração entre as instituições encontra-se, de fato, documentada no Acordo de Cooperação Técnica abrangendo a prestação de apoio logístico operacional mútuo entre partícipes, peça 23, p. 2.
Inobstante isso, a finalidade primordial dos gastos públicos é financiar serviços coletivos essenciais para a sociedade, principalmente aqueles que não são prestados pelo setor privado ou, ainda que fornecidos, devido ao interesse social, o Estado também custeia. Portanto, os desembolsos com festas e eventos, especialmente os internos, são secundários, somente devendo ser feitos dentro de um contexto justificável, e para serem considerados regulares, devem atender algumas premissas fundamentais.
Recentemente, o TCU considerou que as despesas à conta de recursos públicos com festividades e eventos comemorativos devem observar os seguintes requisitos, sob pena de responsabilização dos agentes que autorizarem a sua realização: i) vinculação às finalidades e objetivos da entidade; ii) moderação dos valores despendidos; iii) natureza excepcional; e iv) submissão aos princípios da legalidade, moralidade, legitimidade e economicidade (Acórdão 1641/2021-TCU-Plenário, relator Ministro Aroldo Cedraz) .
Examinam-se, nos tópicos seguintes, se os gastos com transporte aéreo realizados com o evento da PRF, e tão somente no que diz respeito ao uso de aeronave da PF para transportar 64 policiais no trecho Brasília-Florianópolis/SC e Florianópolis/SC-Brasília, atenderam os requisitos para serem considerados regulares na ótica deste Tribunal, a exemplo da jurisprudência do Acórdão 1641/2021-TCU-Plenário.
i - Análise da vinculação às finalidades e objetivos da entidade
Entende-se que está em consonância com os objetivos institucionais a realização dos eventos congregados de comemoração do aniversário de 94 anos da PRF, de formação de diversos novos servidores, e de conclusão de outros cursos de formação.
ii - Análise acerca da moderação dos valores despendidos
Os custos operacionais com a aeronave utilizada no traslado dos policiais corresponderam a cerca de R$ 133.000,00, o que eventualmente poderia ser mais econômico que a aquisição de passagens aéreas. A PRF não trouxe elementos comprobatórios da vantajosidade de uma alternativa a outra. 
Sobre a quantidade de 64 policiais requisitados para o evento, a PRF informa a relação de servidores e a função de cada um deles, constituindo indícios de que os requisitados seriam, de fato, necessários para realizar o evento, peça 30 p. 6-13.
iii - Natureza excepcional
A congregação de eventos realizados no mês de junho de 2022, como a comemoração de aniversário de 94 anos da PRF, formação de diversos novos servidores, conclusão de diversos outros cursos de formação se amoldam à característica de natureza excepcional. Afinal, não se tem notícias de que a instituição tenha realizado, com frequência, eventos dessa magnitude.
iv - Submissão aos princípios da legalidade, moralidade, legitimidade e economicidade
Como visto nos parágrafos anteriores desta instrução, registrou-se que o uso de avião da PF seguiu regras internas de utilização da aeronave, bem como acordo de cooperação técnica firmado entre as instituições.
Chama atenção, no entanto, com base nos elementos trazidos aos autos, o fato de a PRF solicitar o transporte aéreo para os servidores apenas no dia 7/6/2022, e a autorização ter ocorrido na reunião de 20/6/2022, entre o Diretor-Executivo  da PF e o Coordenador da Coordenação do Comando de Aviação (CAV/Direx/PF) . Isso porque, como se tratava de evento de relevância e magnitude, que demandaria planejamento compatível, a negativa da Polícia Federal ao pedido tornaria o evento mais oneroso à Administração Pública ou, até mesmo, implicaria restrições ou a sua não realização.  
Esse aspecto merece destaque e deve ser considerado tendo em vista as regras e procedimentos para o uso de aeronaves no âmbito da Polícia Federal, conforme estipula a Instrução Normativa 8/2006-DG/DPF, de 12/9/2022, norma cujo conteúdo se encontra atualmente em revisão.  Como os recursos são escassos, o atendimento a demandas dessa natureza não deve ser prioritário na gestão das disponibilidades da Administração Pública. 
Anote-se que a PRF não demonstrou a economicidade das alternativas disponíveis, o que impede a avaliação do atendimento ao critério por parte do TCU. Limitou-se a sustentar que o gasto com passagens seria mais elevado que os custos com aeronave, sem trazer elementos comprobatórios.
Na execução de despesas com coquetéis, festividades ou eventos comemorativos, quando condizentes com os objetivos da entidade, a Administração deve atentar para que sejam realizadas com parcimônia, a fim de não comprometer a política de austeridade que deve ser sempre perseguida no atendimento ao interesse público (Acórdão 2155/2012-TCU-Plenário, relator Ministro Raimundo Carreiro e Acórdão 2856/2019-TCU-Primeira Câmara, relator Ministro Walton Alencar Rodrigues) .
Logo, especificamente no que diz respeito à utilização de aeronave da PF para transportar policiais rodoviários federais no itinerário Brasília-Florianópolis - Florianópolis-Brasília para o evento comemoração dos 94 anos da PRF, não se identificou ofensa aos princípios da legalidade, moralidade e legitimidade. Entretanto, não é possível avaliar a economicidade da medida.
CONCLUSÃO
O TCU pode considerar regulares os gastos realizados com eventos desde que se compatibilizem com	 os objetivos institucionais da entidade e que sua realização se revista de caráter excepcional e apresente patente grau de razoabilidade.
No caso específico desta representação, verifica-se que o evento de comemoração dos 94 anos da realizado pela Polícia Rodoviária Federal em Florianópolis no mês junho de 2022 reveste-se de caráter excepcional e mostrou-se alinhado com os objetivos da instituição (parágrafos 36 e 39) .
A utilização de aeronave da Polícia Federal para transportar policiais rodoviários federais de Brasília/DF para Florianópolis/SC para o referido evento ocorreu de acordo com o normativo interno que rege a utilização de aeronaves do órgão,  não se identificando ofensa aos princípios da legalidade, moralidade e legitimidade, entretanto, não foi possível avaliar a economicidade da medida adotada pelo órgão (parágrafos 26-32 e 40-45) .
Por fim, antes os fatos examinados nesta instrução, sugere-se conhecer a presente representação, para, no mérito, considerá-la improcedente.
PROPOSTA DE ENCAMINHAMENTO
Ante todo o exposto, submetem-se os autos à consideração superior, propondo:
 conhecer a presente representação, com fundamento nos artigos 235 e 237, inciso III e parágrafo único, do Regimento Interno do Tribunal de Contas da União (RI/TCU) e no art. 103, §1º, da Resolução TCU 259/2014, para, no mérito, considerá-la improcedente;
 informar ao representante, à Polícia Rodoviária Federal e à Polícia Federal acerca do acórdão que vier a ser proferido, destacando que o relatório e o voto que fundamentam a deliberação ora encaminhada podem ser acessados por meio do endereço eletrônico www.tcu.gov.br/acordao; e
 arquivar os autos, nos termos do art. 169, inciso V, do Regimento Interno do TCU."
5.	O Ministério Público junto ao TCU assim se manifestou:
5.	Promovidas as diligências (peças 8-9) , ambos os Departamentos responderam ao TCU (peças 12, 13, 14, 15, 16, 17, 18, 19, 20, 21, 22 e 23 da PF; e peças 24, 25, 26, 27, 28, 29 e 30 da PRF) . O exame técnico das manifestações consta da instrução da peça 32, o qual contou com a anuência do corpo dirigente da SecexDefesa (peças 33-34) .
6.	A PRF relatou os seguintes fatos ao Tribunal:
a) Ocorrência de antecipação das comemorações dos 94 anos da Corporação (dia 24/7) e do dia do policial rodoviário federal (dia 23/7) , para o dia 30/6, para serem realizadas juntamente com a formatura de policiais do curso de formação policial e de cursos de aperfeiçoamento policial (a saber, formatura do Curso de Formação Policial da Turma 2022.1, que formou 128 alunos; abertura do Curso de Formação Policial 2022.2, com 688 alunos; e formatura concomitante de quatro cursos de aperfeiçoamento profissional, que formaram 76 Policiais no Curso de Operações Policiais, 81 PRF's no Curso de Gestores Operacionais, 78 PRF's no Curso Avançado de Fiscalização de Trânsito e 18 policiais no Curso de Operador Aerotático) .
b) A diversidade de ações ocorridas no evento demandou reforço de 64 policiais rodoviários federais para atuarem em logística, apresentações, cerimonial, exposições, entre outras atividades, que, por economia (considerando-se os valores com passagens aéreas) , foram transportados em aeronave da Polícia Federal, no âmbito da parceria firmada entre essas instituições.
c) Todos os servidores convocados foram empregados em atividades na cerimônia e trabalharam desde a chegada em Florianópolis, dia 29/6, com deslocamento direto do aeroporto para a UniPRF, até os dias seguintes ao evento, 1.º e 2/7, pois havia necessidade de desmobilização de toda estrutura do evento.
7.	Nesse contexto, concluiu o órgão que:
a) As comemorações de aniversário da instituição não fugiram à sua finalidade, pois buscaram trazer à luz representatividade compartilhada com os atores aos quais servem e com aqueles que nela atuam em prol do seu desempenho regimental e da permanência acessível às gerações futuras. Ademais, o evento proporcionou oportunidade de receber convidados externos e realizar a captação de parceiros para as ações institucionais conjuntas.
b)  O evento comemorativo (aniversário da PRF, realizado em momento de formatura e abertura de turmas de curso de formação de policial rodoviário) estava em consonância com o entendimento do TCU (Acórdão 8.669/2018-TCU-2.ª Câmara, Rel. Min. Aroldo Cedraz) .
c) Não houve ilegalidade ou irregularidade na utilização da aeronave da PF para o deslocamento de policiais rodoviários federais convocados pela Diretoria-Executiva da PRF para o evento em Florianópolis em junho de 2022, uma vez que a operação ocorreu com amparo em acordo de cooperação técnica firmado entre as duas instituições.
d) Não houve inobservância ao princípio da moralidade, pois não ocorreu desvirtuação de conduta ética por parte da Polícia Federal e da Polícia Rodoviária Federal. A boa-fé das instituições restou demonstrada no fato de a PRF ter encaminhado ofícios ao Subprocurador-Geral do MPTCU e à Presidência do TCU para esclarecer os fatos objeto desta representação antes mesmo de sua intimação.
e) o traslado de servidores em aeronave da PF não acarretou danos ao erário, pois não há repasse de recursos financeiros no acordo de cooperação técnica firmado com a PF, tampouco houve custos operacionais extraordinários, uma vez que os custos fixos e variáveis, diretos e indiretos que envolvem as diversas necessidades na execução de tarefas, tais como mão de obra, combustível, manutenção, entre outros, são absorvidos pelo desempenho das atividades operacionais que cada partícipe ordinariamente já desenvolve.
f) considerando a magnitude e a importância da solenidade em tela, a PRF solicitou à PF a disponibilização de aeronave para o transporte de servidores que participariam do evento. Os fundamentos utilizados para a requisição foram as dificuldades orçamentárias, o elevado valor de passagens aéreas que dificultaram a presença massiva na missão e a parceria entre as instituições via acordo de cooperação técnica, cujos custos operacionais da aeronave seriam repassados à Polícia Federal. 
8.	De seu turno, a PF apresentou as seguintes informações:
a) A Instrução Normativa n.º 008/2006-DG/DPF, de 12/9/2005, é o ato normativo que estabelece regras e procedimentos para uso de aeronaves do órgão.
b) A autorização do traslado dos policiais rodoviários federais, consoante a CAV/DIREX/PF, foi fundamentada em: i) disponibilidade de aeronave; ii) inexistência de custos para a PF, tendo em vista que os custos seriam ressarcidos; iii) apoio à organização integrante do MJSP, em continuidade à parceria existente entre a PF e a PRF, no bojo do Acordo de Cooperação Técnica firmado em 15/9/2021, no qual há previsão de prestação de apoio logístico operacional mútuo entre os partícipes; e iv) existência de demanda por parte da própria PF para o destino solicitado, permitindo aproveitamento de missão, ainda que parcial.
c) O custo total da utilização da aeronave no transporte de policiais rodoviários federais, conforme apurado pela CAV/DIREX/PF, totalizou R$ 133.156,48. Na apuração do valor, considerou-se o fato de que, em um dos voos, a PF aproveitou para transportar 252 pistolas 9 mm recentemente adquiridas e destinadas aos servidores policiais da Superintendência Regional da Polícia Federal em Santa Catarina, conforme registrado em Despachos próprios.
d) Em razão do interesse mútuo, os referidos trechos não foram objeto de pedido de ressarcimento à PRF, conforme minuta de ofício citada.
9.	Após análise do conteúdo diligenciado, a SecexDefesa entendeu que o Tribunal pode considerar regulares os gastos com o evento de comemoração dos 94 anos realizado pela PRF em Florianópolis em junho de 2022, dado seu caráter excepcional e seu alinhamento com os objetivos da instituição.
10.	Concluiu também que a utilização de aeronave da PF para transportar policiais rodoviários federais de Brasília/DF para Florianópolis/SC ocorreu de acordo com o normativo interno que rege a utilização de aeronaves do órgão, não se identificando ofensa aos princípios da legalidade, moralidade e legitimidade. Entretanto, segundo a instrução, não foi possível avaliar a economicidade da medida adotada pelo órgão.
11.	A proposta final da Unidade Técnica é no sentido de conhecer da presente representação para, no mérito, considerá-la improcedente.
12.	O E. Relator, Ministro Benjamin Zymler, por meio do Despacho à peça 35, solicitou a manifestação deste Ministério Público de Contas, o que se fará a seguir.
13.	A representação afirma que houve violação aos princípios da legalidade e da moralidade administrativa, previstos no art. 37, caput, da Constituição Federal, no uso indevido de aeronave da PF para transportar policiais rodoviários federais de Brasília/DF para Florianópolis/SC, a fim de que os servidores pudessem participar de evento comemorativo dos 94 anos de criação da PRF.
14.	A PF informou haver norma que regulamenta o uso de aeronaves no âmbito do órgão, no caso, a Instrução Normativa n.º 008/2006-DG/DPF, de 12/9/2006. Reza o seu art. 11 que:
Art. 11. A decisão sobre o embarque de outros passageiros não integrantes dos quadros do DPF nas aeronaves pertencentes à sua frota cabe ao Diretor-Geral ou ao Diretor-Executivo, que expedirá comunicação oficial à CAOP transmitindo os dados de qualificação da pessoa, a espécie de transporte requerida e as datas e horários de viagem.
15.	O transporte de policiais ora questionado foi autorizado em reunião realizada em 20/6/2022 entre o Diretor-Executivo da PF e o Coordenador do Comando de Aviação (peça 21) , após analisarem demanda formulada pela PRF no Ofício n.º 291/2022/GAB/DG, de 7/6/2022 (peça 20) .
16.	De acordo com o art. 2.º da Lei n.º 4.717/1965 (lei da ação popular) , são nulos os atos lesivos ao patrimônio da União e de suas entidades nos casos de: a) incompetência; b) vício de forma; c) ilegalidade do objeto; d) inexistência dos motivos; e e) desvio de finalidade.
17.	Verifica-se que o ato que autorizou o transporte dos policiais rodoviários federais não incidiu em nenhum dos vícios expressos nesse dispositivo, sendo, portanto, juridicamente válido.
18.	Quanto à competência, a autoridade responsável pelo ato - Diretor-Executivo da PF - possuía as atribuições para praticá-lo, conforme se infere do art. 11 da IN n.º 008/2006-DG/DPF, e o fez no âmbito da reunião de 20/6/2022 cuja memória consta da peça 21.
19.	Quanto à forma, não havia uma formalidade específica indispensável à existência do ato de autorização, de modo que a decisão tomada em reunião supriu esse requisito.
20.	Quanto ao objeto, emprego das aeronaves da frota do CAV/DIREX, não houve nenhuma ilegalidade, uma vez que o resultado do ato não importou em violação de lei, regulamento ou outro ato normativo. Além da IN citada, a qual admite a possibilidade de passageiros não integrantes dos quadros do DPF embarcarem em suas aeronaves, a diligência mencionou a existência de Acordo de Cooperação Técnica celebrado entre a PF e a PRF, em setembro de 2021, que prevê, em sua subcláusula primeira, a prestação de apoio logístico operacional mútuo entre os partícipes (peça 23, p. 2) .
21.	Quanto aos motivos, o Diretor-Executivo fundamentou a autorização na disponibilidade de aeronave, na inexistência de custos para a PF (havia previsão de ressarcimento) , no apoio a organização integrante do MJSP e na existência de demanda por parte da própria PF para o destino solicitado, permitindo aproveitamento parcial da missão. Os fatos motivadores do ato foram adequados ao resultado obtido.
22.	Quanto à finalidade, verifica-se que o ato de autorização não se desviou do interesse público ou dos fins ditados pela lei. Como justificado nas diligências, os 64 policiais rodoviários federais transportados atuaram em logística, apresentações, cerimonial, exposições, entre outras atividades, tendo trabalhado no evento desde que chegaram no destino. Além disso, não representa fuga à finalidade institucional a realização de comemorações de aniversário, já que esse tipo de festividade fortalece a imagem, a representação e a interação do órgão promotor com seus servidores e com outras pessoas e entidades que com ele se relacionam. No presente caso, aproveitando-se das comemorações dos 94 anos da PRF e do dia do policial rodoviário federal, ainda foram realizadas as formaturas dos cursos de formação e de aperfeiçoamento policial.
23.	Dos elementos colhidos no processo e analisados acima, conclui-se que o ato de autorização de uso da aeronave da PF foi válido e eficaz, pois observados os requisitos necessários à sua prática.
24.	Quanto às menções da peça inaugural, constata-se não ter havido violação ao princípio da legalidade estrita, uma vez que havia permissivo em norma para utilização das aeronaves por passageiros não integrantes da PF, suplementado por acordo de cooperação para apoio logístico entre os dois órgãos federais.
25.	Também não se descortina afronta ao princípio da moralidade administrativa no transporte dos policiais rodoviários, uma vez que não houve conduta desonesta, desleal ou ímproba por parte dos agentes que autorizaram e executaram as despesas, ou ação pautada por má-fé.
26.	Sendo assim, a despeito das legítimas preocupações externadas na representação, com o esclarecimento dos fatos pelos órgãos diligenciados, resta esclarecida e elidida a irregularidade denunciada pela revista Veja.
27.	Na instrução, a SecexDefesa examinou os mesmos fatos à luz do entendimento do Acórdão 1641/2021-TCU-Plenário, relatado pelo Ministro Aroldo Cedraz, que considerou que as despesas à conta de recursos públicos com festividades e eventos comemorativos devem observar os seguintes requisitos, sob pena de responsabilização dos agentes que autorizarem a sua realização: i) vinculação às finalidades e objetivos da entidade; ii) moderação dos valores despendidos; iii) natureza excepcional; e iv) submissão aos princípios da legalidade, moralidade, legitimidade e economicidade.
28.	A Unidade Técnica consignou que os requisitos do acórdão foram preenchidos, exceto quanto ao princípio da economicidade. Segundo a instrução, a PRF não demonstrou a economicidade das alternativas disponíveis, o que impediria a avaliação do atendimento ao critério por parte do TCU. O órgão apenas alegou que o gasto com passagens seria mais elevado que os custos com aeronave, sem trazer elementos comprobatórios.
29.	A instrução observou que a PRF solicitou o transporte aéreo para os servidores apenas no dia 7/6/2022, e a autorização saiu em 20/6/2022. Por se tratar de evento de relevância e magnitude, que demandaria planejamento compatível, concluiu a Unidade Instrutiva que a negativa da PF ao pedido tornaria o evento mais oneroso à Administração Pública ou, até mesmo, implicaria restrições ou a sua não realização. Pontuou, ainda, que o atendimento a demandas dessa natureza não deveria ser prioritário na gestão das disponibilidades da Administração Pública, frente à escassez de recursos.
30.	De fato, faz parte da etapa de planejamento da despesa pública que a autoridade responsável analise as alternativas disponíveis antes de decidir como aplicar os recursos. Ao assim proceder, os custos de cada alternativa podem ser comparados entre si por meio de critérios técnicos e impessoais, garantindo-se a observância dos princípios da economicidade (art. 70, caput, da Constituição Federal) , bem como do planejamento, da transparência e da eficácia (art. 5.º da Lei n.º 14.133/2021) .
31.	Alternativamente ao uso de aeronave da PF para transportar os policiais rodoviários, havia duas outras opções: o fretamento de aeronave ou a utilização de voos comerciais. A primeira alternativa seria seguramente mais onerosa, além de injustificável nos termos da jurisprudência do TCU, dado que a situação não era emergencial, o itinerário era servido de voos de carreira, e o transporte requerido não era de autoridades e dirigentes da alta administração do órgão (ver Acórdão 1041/2014-TCU-Plenário, Rel. Min. José Mucio Monteiro; n.º 985/2009-TCU-Plenário, Rel. Min. Benjamin Zymler; e n.º 1.713/2008-TCU-Plenário, Rel. Min. Guilherme Palmeira) .
32.	A alternativa do voo comercial poderia concorrer com a que foi utilizada. Em análise simplista, considerando que o custo operacional informado com a aeronave da PF no traslado dos policiais foi de R$ 133.000,00, para o transporte de 64 pessoas, resulta um valor unitário de R$ 2.078,00 por passageiro. Embora não se possa mais retroagir para coletar preços de passagens aéreas à época do evento (ida e volta) , nota-se que o valor acima está dentro da razoabilidade, sendo improvável que tenha ocorrido excesso de gasto.
33.	Some-se ainda a circunstância de, junto com os passageiros, terem sido transportadas em um mesmo voo pistolas destinadas aos servidores policiais da Superintendência Regional da Polícia Federal em Santa Catarina, o que gerou ganho de escala para os dois órgãos.
34.	Portanto, parece antes ter havido falha da PRF ao não prever e planejar com maior antecedência a despesa de transporte dos policiais do que propriamente ato antieconômico. Tal fato, sendo de pequena gravidade, não enseja a atuação do Tribunal.
35.	Ante o exposto, esta representante do Ministério Público de Contas manifesta-se de acordo com a proposta da SecexDefesa à peça 32, no sentido de o Tribunal conhecer da presente representação, com fundamento nos arts. 235 e 237, inciso III e parágrafo único, do Regimento Interno/TCU, e no art. 103, § 1.º, da Resolução/TCU n.º 259/2014, para, no mérito, considerá-la improcedente."
	É o relatório.

não há

Procuradora-Geral Cristina Machado da Costa e Silva.

REPRESENTAÇÃO FORMULADA PELO MINISTÉRIO PÚBLICO JUNTO AO TCU. POSSÍVEL IRREGULARIDADE RELACIONADA AO USO INDEVIDO DE AERONAVE. TRANSPORTE DE POLICIAIS RODOVIÁRIOS FEDERAIS. FALHAS NÃO CONFIGURADAS. IMPROCEDÊNCIA.

REPRESENTAÇÃO (REPR)

Unidade de Auditoria Especializada em Governança e Inovação (AudGovernanca).

Trata-se de representação formulada pelo Ministério Público junto ao TCU (MPTCU) a respeito de possível irregularidade ocorrida na Polícia Federal (PF) , relacionada ao uso indevido de aeronave da corporação para transportar policiais rodoviários federais de Brasília/DF para Florianópolis/SC a fim de que eles pudessem participar de evento comemorativo dos 94 anos de criação da Polícia Rodoviária Federal (PRF) .
2.	A suposta irregularidade foi noticiada em matéria jornalística publicada, nos termos que se seguem, no portal da revista Veja, peça 2, p. 2:
"PF leva policiais rodoviários de jatinho para festa em Santa Catarina
Servidores participaram da comemoração de 94 anos da PRF, em Florianópolis, no último dia 30.
Documento do Ministério da Justiça e da Segurança Pública obtido pelo Radar mostra que, no último dia 30 de junho, pelo menos 30 policiais rodoviários federais usaram jatinhos da Polícia Federal para irem a uma festa de 94 anos da PRF, em Florianópolis"  (grifou-se) .
3.	O representante assim se manifestou acerca dos fatos:
"O fato denunciado pela revista Veja envolve flagrante afronta ao princípio da moralidade administrativa, previsto expressamente no caput do artigo 37 da Constituição. Há de se ter presente, ainda, que, na administração pública, também deve vigorar o princípio da legalidade estrita, igualmente previsto naquele mesmo artigo da CF, o que significa que o gestor público somente pode agir de acordo com os exatos e expressos permissivos previstos em lei. E não consta da lei, obviamente, o permissivo para se fazer uso de aeronave pública para fins estranhos às funções do órgão que detém a sua guarda e por ela se responsabiliza."  (grifou-se) .
4.	Tanto a unidade técnica quanto o Ministério Público junto ao TCU entenderam que a falha não restou configurada, de forma que a representação deve ser considerada improcedente.
II
5.	Cuida-se aqui do transporte aeroviário de 64 policiais rodoviários federais para participarem de cerimônia no dia 30/6/2022 ao custo de R$ 133.000,00.
6.	A cerimônia consistiu em:
comemoração pelos 94 anos da PRF;
b) formatura do Curso de Formação Policial da Turma 2022.1, que formou mais 114 policiais rodoviários federais e 14 Guardas Municipais de Palhoça/SC;
c) abertura do Curso de Formação Policial 2022.2, com 688 alunos;
d) formatura concomitante de quatro cursos de aperfeiçoamento profissional, quais sejam:
d.1) 76 Policiais formados no Curso de Operações Policiais - COP;
d.2) 81 PRF no Curso de Gestores Operacionais - CGO;
d.3) 78 PRF formados no Curso Avançado de Fiscalização de Trânsito - CAFIT; e
d.4) 18 policiais formados no Curso de Operador Aerotático - COAT.
7.	O evento teria contado com a participação de 5.000 participantes, incluindo o Ministro da Justiça e Segurança Pública e outras autoridades federais, estaduais, municipais, militares e civis.
8.	A respeito, registro que o TCU considera que na execução de despesas com coquetéis, festividades ou eventos comemorativos, quando condizentes com os objetivos da entidade, a Administração deve atentar para que sejam realizadas com parcimônia, a fim de não comprometer a política de austeridade que deve ser sempre perseguida no atendimento ao interesse público  (Acórdão 2155/2012-TCU-Plenário e Acórdão 2856/2019-TCU-Primeira Câmara) .
9.	No caso concreto, verificou-se que os 64 policiais rodoviários federais transportados atuaram em logística, apresentações, cerimonial, exposições, entre outras atividades, tendo trabalhado no evento desde que chegaram no destino. 
10.	Ou seja, o transporte do efetivo foi justificado e não há elementos indicativos de que os custos tenham extrapolado as raias da razoabilidade.
11.	Ademais, o principal argumento constante da representação resta esvaziado quando se verifica que os policiais foram transportados para auxiliar na realização do evento e não para participarem do evento como convidados.
12.	Ou seja, não vislumbro que as despesas ocorreram em desacordo com a jurisprudência do TCU sobre a questão.
Diante do exposto, acolho o parecer da unidade técnica e a manifestação do Ministério Público junto ao TCU, os quais incorporo como razões de decidir, e voto por que o Tribunal adote o acórdão que ora submeto à deliberação deste Colegiado.
	TCU, Sala das Sessões, em 22 de março de 2023.
BENJAMIN ZYMLER 
Relator